臺灣臺中地方法院民事判決             96年度家訴字第227號
原　　　告　蘇裕淵
被　　　告　蘇鄭龍
          　李朝陽
上列當事人間請求確認親子關係不存在等事件，本院於民國九十
六年八月三十日言詞辯論終結，判決如下：
    主  文
否認原告為被告李朝陽與吳梨姬之婚生子女。
確認原告與被告蘇鄭龍間之親子關係存在。
訴訟費用由被告負擔。
    事  實
甲、原告方面：
  一、聲明：求為判決如主文所示。
  二、陳述：原告之母親吳梨姬前於民國六十七年五月二十八日
      與被告李朝陽結婚，婚後二人即不睦，吳梨姬於六十八年
      五月間即因不堪同居之虐待而離家，自六十七年五月二十
      八日至六十八年五月離家期間，二人未曾發生性行為，是
      雖有夫妻之名卻無夫妻之實，而後吳梨姬因為工作關係結
      識被告蘇鄭龍，被告蘇鄭龍因同情吳梨姬之遭遇，對吳梨
      姬照顧有加，二人日久生情，進而同居並發生性行為，原
      告生母吳梨姬在上開婚姻關係存續期間，自被告蘇鄭龍受
      胎，並於○○年○月○日產下原告，嗣後原告生母吳梨
      姬於七十九年八月六日與被告李朝陽離婚，又於八十八年
      十二月十九日再與被告蘇鄭龍結婚。因原告自出生日回溯
      第一百八十一日起至第三百零二日止之受胎期間，原告生
      母吳梨姬與被告李朝陽尚在婚姻關係存續中，依民法第一
      千零六十一條、第一千零六十二條規定，原告依法被推定
      為被告李朝陽之婚生子女。然原告自出生後均由吳梨姬與
      被告蘇鄭龍共同扶養照顧迄今，被告李朝陽明知上情，並
      與原告生母離異，且原告戶籍並未在被告李朝陽戶口內，
      是被告李朝陽於除斥期間內並未提起否認之訴。現原告已
      經成年結婚，並育有一女，惟戶籍欄仍登記被告李朝陽為
      生父，為使原告得以認祖歸宗，並釐清與被告等之親子關
      係，爰提起本訴。
  三、證據：提出戶籍謄本、法務部調查局鑑定通知書影本、本
      院九十年度家訴字第二一四號民事判決書影本為證各一件
      （均附於本院九十四年度再字第一號卷宗）。
乙、被告高文生方面：
  一、聲明：同意原告之請求。
  二、陳述：其與原告確實有血緣關係。
丙、被告李朝陽未於言詞辯論期日到場，亦未提出書狀作任何聲
    明或陳述。
丁、本院依職權調閱本院九十年度家訴字第二一四號、九十四年
    度再字第一號民事卷宗。
    理  由
甲、程序事項：
一、按否認子女之訴專屬子女住所地之法院管轄；又訴訟由被告
    住所地之法院管轄，民事訴訟法第五百八十九條及第一條第
    一項前段分別定有明文。第按親子關係事件程序為人事訴訟
    程序之一，屬於特別訴訟程序，若非列舉之法定訴訟類型，
    即無從適用該程序之特別規定，而應適用民事訴訟法一般訴
    訟程序之規定。本件原告合併提起確認親子關係存在之訴，
    此既非民事訴訟法第九編第二章親子關係事件程序所定之訴
    訟類型，自無上開民事訴訟法第五百八十九條專屬管轄規定
    之適用，自應回歸「以原就被」之訴訟原則。徵之被告蘇鄭
    龍住所係在臺中縣新社鄉協成村○○街○○號，被告李朝陽
    住所係在臺中縣新社鄉協成村○○街○○○之○號，然參以
    民事訴訟法第五百九十六條第一項規定準用第五百六十八條
    之規定，於訴之原因發生於子女之居所地者，得由該居所地
    之法院管轄，即就否認子女訴訟定其專屬管轄規定，係為便
    於調查子女之出生立法意旨以觀，本件仍應以子女現時所在
    地之為專屬管轄法院。是原告向本院提起本件訴訟，與前開
    管轄之規定尚無不符，本院自有管轄權，合先敘明。
二、次按民事訴訟法第五百八十九條之一僅規定：「否認子女之
    訴，由夫起訴者，以妻及子女為共同被告；由妻起訴者，以
    夫及子女為共同被告」，並未就九十六年五月二十五日生效
    之新修正民法第一千零六十三條所增列之由子女起訴時之當
    事人適格規定，然否認子女之訴之性質，係形成之訴，一般
    規定形成之訴之法律通常將該形成之訴之正當當事人一併加
    以規定，倘未併就形成之訴之正當被告加以規定時，理論上
    應以與形成之法律關係有最密接之關係，且因形成判決在法
    律上直接受影響者，作為正當之被告。本件原告依新修正之
    民法第一千零六十三條提起否認子女之訴，係以子女身分所
    提起，該訴訟之被告適格並未為民事訴訟法第五百八十九條
    之一所規定，參諸前揭說明，原告自應以與本件否認之訴有
    最密接之關係，且因本形成判決在法律上直接受影響之人為
    被告，是本件原告既係為推翻其推定與被告李朝陽之親子關
    係所提起否認之訴，並未推翻與其母吳梨姬之親子關係，是
    原告僅以與本訴訟有最密接關係且在法律上直接受影響之李
    朝陽為被告，應已符合當事人適格要件，此由司法院大法官
    會議釋字第五八七號解釋文第二段亦敘明「聲請人如不能以
    再審之訴救濟者，應許其於本解釋公佈之日起一年內，以法
    律推定之生父為被告，提起否認生父之訴」之意旨，並未嚴
    格限制應以其生母為共同被告益得其徵。
三、本件被告李朝陽受合法之通知，無正當理由，未於言詞辯論
    期日到場，經核無民事訴訟法第三百八十六條所列各款之情
    形，爰依原告之聲請，准由其一造辯論而為判決。
乙、實體事項：
一、按確認之訴係指請求法院判決確認法律關係存在或不存在之
    訴訟。形成之訴則係起訴請求法院以判決創設、變更或消滅
    法律關係。是否認之訴係對於法律上推定為婚生子女者，求
    為確認非其血統子女，而否定其婚生子女身分之訴，雖審判
    實務上及有些學者認其性質上應為「確認之訴」，然「確認
    父子關係存否之訴」不同，前者屬「形成之訴」，後者則為
    「確認訴訟」，二者意義與性質，均不相同，其訴之聲明亦
    不同（參駱永家著民事法研究II（八十八年修訂七版）第九
    篇「否認子女之訴」第一二三頁至一三四頁；第十篇「確認
    親子關係存否之訴第一三五頁至一四五頁」。）又依法推定
    為婚生子女後，除提起否認之訴由法院以判決否定外，並無
    其他途徑推翻其婚生子女之身分；且依民法第一千零六十三
    條第三項規定（96.05.23民法親屬編修正公布施行），夫妻
    之一方自知悉該子女非為婚生子女，或子女自知悉其非為婚
    生子女之時起二年內為之。但子女於未成年時知悉者，仍得
    於成年後二年內為之。此一期間顯為否認權亦即形成權行使
    之之除斥期間。是已有之法律關係，因法院否認之訴之判決
    而創設、變更、消滅其法律關係，故應為形成之訴。
二、本件原告主張生母吳梨姬與被告李朝陽於於七十九年八月六
    日離婚，惟訴外人吳梨姬於前揭婚姻關係期間即○○年○
    月○日產下一子即原告等情，此有原告提出之戶籍謄本、法
    務部調查局鑑定通知書影本各乙份在卷可稽。又原告確非訴
    外人吳梨姬自被告李朝陽受胎所生乙節，徵諸原告所提出之
    親子鑑定通知記載：「依據遺傳法則，李裕淵（即蘇裕淵）
    之各項血型及STR式型別與蘇鄭龍之各項相對應型別均無矛
    盾；李裕淵之各項DYS式型別與蘇鄭龍之各項相對應型別均
    無矛盾，二者有可能源自同一父系，經計算其CPI值為59,74
    1以上（依常理高於10,000即可判別為親子關係），因此認
    為蘇鄭龍有可能為李裕淵生父（機率99%以上）」等語，此
    有法務部調查局八十九年七月二十七日 (89)陸 (四)字第89
    130304號鑑定通知書影本乙份在卷可稽，並參酌現代生物科
    學發達，醫學技術進步，以ＤＮＡ檢驗方法鑑定子女之血統
    來源之精確度已達百分之九十九點八以上。綜上所述，審酌
    上開事證，本院認為原告主張其非訴外人吳梨姬自被告李朝
    陽受胎所生，應堪採信。
三、按從子女出生日回溯第一百八十一日起至第三百零二日止，
    為受胎期間；妻之受胎，係在婚姻關係存續中者，推定其所
    生子女為婚生子女。前項推定，如夫妻之一方能證明妻非自
    夫受胎者，得提起否認之訴。又前項否認之訴，夫妻之一方
    自知悉該子女非為婚生子女，或子女自知悉其非為婚生子女
    之時起二年內為之。但子女於未成年時知悉者，仍得於成年
    後二年內為之。民法第一千零六十二條第一項、第一千零六
    十三條定有明文（96.05.23民法親屬編修正公布施行）。上
    開民法之規定，即屬婚生推定之規定，欲否認婚生推定者，
    得由夫妻之一方或子女依民法第一千零六十三條第三項之規
    定提起否認子女之訴。經查，原告之受胎期間，既在訴外人
    吳梨姬與被告李朝陽婚姻關係存續中，則依法自應推定原告
    為訴外人吳梨姬與被告李朝陽之婚生子女，然原告確非生母
    吳梨姬自被告李朝陽受胎所生，雖原告於知悉日起已逾二年
    即九十六年七月六日始提起本訴，有起訴狀在卷可憑，惟上
    開修正後之民法第一千零六十三條係賦予子女得提起否認之
    訴之形成權，在該條修正前子女並無此形成權，是該條所規
    定之「自知悉其非為婚生子女之時起二年內」之限制，如子
    女知悉係非婚生子女在該法修正前，則上開二年之限制應自
    九十五年五月二十五日該法生效時起算，是原告提起本件否
    認之訴自未逾前揭除斥期間，職是，原告對被告李朝陽提起
    本件否認子女之訴部份，依前揭法律規定，為有理由，應予
    准許。
四、再按現行民事訴訟法中親子關係事件之規定，雖未定有確認
    親子關係訴訟之類型，但親子關係存否，不僅涉及相關當事
    人身分關係之確定，同時對於例如親權、扶養、法定代理甚
    至繼承等法律關係之成立或存在與否，皆產生重要之關連，
    是以親子關係存在與否之確定，所牽涉者並非僅係單純之法
    律事實，同時本類訴訟之標的即為身分上法律關係存否之確
    認，因而向來學說及實務上之見解皆承認親子間身分關係可
    以作為確認訴訟之標的。且按子女有獲知其血統來源之權利
    ，為聯合國一九九０年九月二日生效之兒童權利公約第七條
    第一項所揭櫫；又確定父子真實身分關係，攸關子女之人格
    權，應受憲法第二十二條所保障。依現代思潮，家事事件之
    處理，子女之最佳利益通常列為優先考慮事項，思考問題亦
    多以子女為中心，且我國國情注重認祖歸宗，子女也有追溯
    血緣之權利，加上現代ＤＮＡ基因圖譜定序鑑定技術發達，
    使事實上與法律上之親子關係儘量趨於一致，並不困難，是
    允許受婚生推定之子女，亦得於否認之訴中合併提起確認親
    子關係存在之訴，應較符合國人對司法之期待，也比使用迂
    迴方式解決本問題，更能保護子女。
五、第按非婚生子女經生父認領者，視為婚生子女，其經生父撫
    育者，視為認領。民法第一千零六十五條第一項定有明文。
    而所謂認領，係指向非婚生子女承認自己為其生父，並領為
    自己子女之行為而言。認領之性質，通說認為認領係一種意
    思表示，為單獨行為，不須得非婚生子女或其生母之同意，
    屬親屬上之特別法律行為；亦為不要式行為，不以戶籍登記
    為要件，但戶籍登記可為最有力之證明方法。是依我國民法
    規定，認領之要件，應包括認領人係非婚生子女之生父，即
    認領人與非婚生子女間有血統上之父子女關係存在，及已為
    認領或有撫育之事實。揆之上開說明，具有血統上關係之非
    婚生子女曾經其生父撫育，依民法第一千零六十五條第一項
    之規定，已因視為認領而取得婚生子女之身分。而確認子女
    之法律上親子關係，其主要目的，無非在於提供未成年子女
    更適切之成長及教育環境，使未成年子女順利長大成人，俾
    為其健全人格之形成奠下基石，而親子關係是否存在，不惟
    影響雙方之身分，且攸關父母與子女間繼承，扶養等法定權
    利、義務至鉅。綜上，有關於雙方因該身分而產生之法律關
    係亦將隨之而變動，故非婚生子女，經生父認領或視同認領
    者，為使其親子關係明確，及基於『子女之最佳利益』為考
    量，原告自得合併提起確認親子關係存在之訴，期以同一訴
    訟程序，一併解決親子關係存否問題。
六、綜上各情，參互以觀，原告係被告李朝陽與生母吳梨姬於婚
    姻關係存續中，自被告蘇鄭龍受胎所生，雖依法推定為被告
    李朝陽之婚生子女，但此種推定僅屬法律上之一種『擬制』
    ，非不得以反證推翻之，已如前述，而本件原告主張被告蘇
    鄭龍乃其親生父親，被告李朝陽非其親生父親，此非但符合
    真實，且切實考量子女即原告之最佳利益，並徵諸原告於○
    ○年○月○日出生後，即由被告蘇鄭龍撫育迄今，顯見被
    告蘇鄭龍不僅有撫育原告之事實，亦有認領原告之意思表示
    ，是依上開說明，被告蘇鄭龍認領原告或撫育之事實，應無
    疑義。職是，原告據此合併提起本件確認原告與被告蘇鄭龍
    間之親子關係存在之訴，亦有理由，應予准許。
丙、據上論結，本件原告之訴為有理由，依民事訴訟法第三百八
    十五條第一項前段、第七十八條、第八十五條第一項前段條
    判決如主文。
中　　華　　民　　國　　96　　年　　9 　　月　　13　　日
                  家事法庭    　法　官　楊熾光
上正本證明與原本無異。
如不服本判決，應於送達後廿日內，向本院提出上訴狀並表明上
訴理由，如於本判決宣示後送達前提起上訴者，應於判決送達後
廿日內補提上訴理由書（須附繕本）。
中　　華　　民　　國　　96　　年　　9 　　月　　13　　日
                              　書記官
